臺灣高等法院刑事判決　　　　　　　 94年度交上易字第253號
上　訴　人
即　被　告　甲○○
選任辯護人　林辰彥律師
　　　　　　黃淑怡律師
　　　　　　施裕琛律師
上列上訴人因過失傷害案件，不服臺灣士林地方法院94年度交易
字第83號，中華民國94年8月5日第一審判決（起訴案號：臺灣士
林地方法院檢察署92年度偵續字第102號），提起上訴，本院判
決如下：
    主  文
原判決撤銷。
甲○○因過失傷害人，處拘役伍拾玖日，如易科罰金，以參佰元
折算壹日。
    事  實
一、甲○○、李鍾詳、李洪彩雲、李黛玲、李世泓、陳景星、李
    碧芳、周李碧蘭與洪瑞名等9人，為坐落台北市○○區○○
    段一小段382地號土地，及其上建物即建號10071號門牌號碼
    台北市○○區○○路186巷2號至14號「得意大廈」之起造人
    。丁○○與丙○○夫妻2人於民國（下同）78年4月10日，向
    甲○○、李鍾詳、李洪彩雲、李黛玲及李世泓等5人，購得
    台北市○○路186巷2號5樓之房屋1棟，並由丙○○與甲○○
    、李鍾詳、李洪彩雲、李黛玲及李世泓等5人簽訂「車位使
    用權協議書」（該停車位所屬之地下層，建號10102號，門
    牌號碼台北市○○區○○路186巷14號地下樓，為甲○○等5
    人所共有），以新臺幣（下同）57萬元取得地下室編號22B
    停車位使用權，因該大廈未設置管理委員會，平日由甲○○
    負責公共事務之聯絡管理，諸如電梯維修、大廈清潔、停車
    場升降機維修、管理員薪水發放及大廈管理費用分擔等事務
    。92年1月24日晚上10時許，丁○○駕駛車號8C-3398號自用
    小客車搭載丙○○返回住處，於將該車駛入上開停車場升降
    機欲下降進入地下停車場時，該升降機因故障停駛，丁○○
    隨即以電話通知甲○○到場協助排除故障，詎甲○○明知其
    並非維修操作升降機之專業人員，對於該升降機之電路、機
    械狀況並不清楚，亦無升降機維修操作及故障排除之專業技
    術能力，應注意於升降機發生故障卡住時，應立即通知具有
    專業能力之維修人員到場進行檢修排除故障，以避免升降機
    發生墜落危險，依當時情形並無不能注意之情形，竟疏未注
    意通知合格維修人員到場，即冒然自行操作升降機地下室出
    口控制箱內之繼電器開關，強制通電，並使升降機過度上升
    ，致升降機原因強度不足而逐漸變形之鏈條上之連結螺栓因
    受力增加而崩潰撕裂，致升降機快速墜落地面，丙○○因受
    有頸椎挫傷、腰椎2、3節壓迫性骨折，丁○○則受有脊椎挫
    傷、眼瞼裂傷等傷害。
二、案經丁○○、丙○○訴由臺北市政府警察局北投分局報請臺
    灣士林地方法院檢察署檢察官偵查起訴。
    理  由
壹、程序部分：
１、依刑事訴訟法第159條之1第1項規定，被告以外之人於審判
    外向法官所為之陳述，得為證據。是證人乙○○於台灣士林
    地方法院（以下簡稱士林地院）民事損害賠償事件言詞辯論
    時於法官面前作證所為之陳述，係在任意陳述之信用性已受
    確定保障之情況下所為，其等之證言均得為證據。
貳、實體部分：
一、訊據上訴人即被告甲○○坦承曾於上揭時、地接獲告訴人丁○○求援之行動電話，惟否認有操作該升降機控制箱內之繼
    電器，辯稱：其尚未到地下室，即聽到很大的聲音，下去發
    現升降機已經掉下來，便速將升降機之門打開，並連絡救護
    車前來救援告訴人夫妻，升降機墜落亦可能係告訴人在升降
    機內以遙控器操縱所致云云。
二、經查：
１、本件汽車升降機墜落事故，經士林地院民事庭（92年度重訴
    字第254號）囑託社團法人中華民國昇降設備檢查員協會（
    以下簡稱升降設備檢查員協會）鑑定，該協會依告訴人丁○○對事故發生經過之描述、被告（鑑定報告誤載為李鍾詳）
    對事故發生救援過程之描述、維修保養人員陳文宗對平時保
    養方法及事故發生後搶修狀況之描述，鑑定人對現場機械設
    置狀況與整修後之現況、所修繕拆換之零件、疑似卡痕與事
    故當時現場照片等而作出鑑定結論（士林地院92年度重訴字
    第254號卷─以下簡稱民重訴卷，卷（二）第32頁、第87頁
    ），鑑定結果認為：「１、主因為此汽車升降機之鏈條固定
    用連結螺栓設計不當，螺栓本體與螺栓上部非為一體，而係
    互相套接之2部份，二者僅以一直徑10mm之銷固定，造成強
    度不足逐漸變形，終至即將斷裂之臨界點（若非發生此事故
    則在該時點之後不久也一定會斷裂）。２、次因為救援人員
    施行救援時，因專業技術能力及經驗之不足，令汽車升降機
    過度上升，迫使前項缺失因受力增加而崩潰撕裂（剪斷），
    以致汽車升降機因此墜落至升降道之機坑。」，鑑定報告更
    說明其事故原因：１、依中國國家標準ＣＮＳ13350-7機械
    式停車場（汽車用升降機）2.4.2節之規定，搬器之安全係
    數應為6以上，由修繕拆換下之原鏈條固定用連結螺栓之尺
    寸，可估算其2支所能承受之剪力為4800Kg，而汽車升降機
    自重約1800Kg，以額定載重2000Kg為負載時，其靜態總荷重
    為3800Kg，動態總荷重為靜態總荷重之2倍，亦即7600Kg ，
    原連結螺栓對於靜態荷重其安全係數只有4800/3800=1.26
    倍；對於動態荷重其安全係數更只有4800/7600=0.63倍，兩
    種狀況之安全係數均明顯嚴重不足，故其斷裂為遲早之事。
    ２、救援時造成鏈條固定用連結螺栓崩潰撕裂（剪斷）之原
    因，為原件由於強度不足早已變形延伸，依其殘留尺寸推知
    所可承受之剪力約僅為原值之4分之1（亦即隨時有撕裂剪斷
    之可能），當救援人員於施救時因專業技術能力及經驗之不
    足，以強制方式令汽車升降機過度上升至油壓柱塞頂到車廂
    導軌上方之構架，在此種狀況下鏈條因已被構架卡住，再有
    上升（構架會因油壓缸之頂舉有微量之上升變形）時無法在
    導輪上自由滑動，以調整其各邊長度，因此靠牆壁一側之鏈
    條所受向上頂舉之強制拉伸量，將全部由鏈條固定用連結螺
    栓承受，復因此螺栓為固定在牆面固定座之剛性結構，無吸
    收此拉伸量之餘隙，終至將原已變形之螺栓上部套接部分強
    制撕裂（剪斷），而造成汽車升降機車廂墜落至機坑之受傷
    與損壞事故，有該協會93年10月18日昇檢協字第930149號函
    及內附之昇降設備鑑定報告附卷可稽（93年度偵續字第102
    號─以下簡稱偵續卷，卷 (二)第103頁、第104頁）。依鑑
    定報告，本件汽車升降機墜落事故發生之原因，除升降機原
    設計之連結螺栓強度不足已逐漸變形外（非一體成型且經長
    久使用），因事發時救援人員之「不當操作使升降機過度上
    升，受力增加而崩潰撕裂（剪斷）亦同為事故原因」。
２、證人即告訴人丁○○證稱：在升降機內卡住不動，用遙控器
    亦不能，始打手機通知被告處理，業如前述，證人即鑑定人
    乙○○於士林地院民事庭言詞辯論時證稱：地下室右邊的箱
    子內就有控制盤，其內有繼電器，若壓下會上升或下降，不
    是一個上下的操控鈕，是一個按壓後就可以強制通電的設備
    ，若電器控制部分沒有壞，遙控器可以上升，但沒有辦法下
    降，依電梯製造理論，要上升撞到構架橫樑，只有按繼電器
    才有可能，一般遙控器不可能升到那麼高，因為通常會在兩
    邊軌道作上限限制開關，此次因升降機上升到構架橫樑，才
    有這麼大的拉力拉斷螺栓，該部電梯因為螺栓的問題，載重
    的重量是斷裂的主因，只是不知道是什麼時候會發生，依觀
    察照片2（即民重訴卷 (二)第35頁）的螺栓銷，已磨損到只
    剩2.7厘米，這次又因上升到構架橫樑，拉扯後才會整個拉
    斷，若沒有此意外事件，只要等到2.7厘米部分也磨損，承
    重或車子進入就會掉下來等語綦詳（民事卷 (二)第46頁至
    第48頁），是由證人丁○○所述，證人丁○○係車子進入升
    降機後，於下降中途卡住，並且經證人丁○○以遙控器操作
    始終無法運作，證人丁○○始向外求援。再依證人乙○○證
    述，繼電器係強制通電之設備，並且只有按繼電器始可能讓
    升降機上升至架構橫樑，遙控器不可能讓升降機升高撞到架
    構橫樑，是證人丁○○既無法以遙控器使升降機運作，則本
    件讓升降機強制通電並上升撞及架構橫樑，應係操作控制箱
    內之繼電器，始可能致之。雖升降機於地下室出口處亦有按
    鈕（偵續卷 (二)第17頁），惟該按鈕僅能打開升降機之門
    ，且僅能使升降機下降，不能使升降機上升，有檢察官94
    年1月26日之勘驗筆錄及現場照片可考（偵續卷第10頁），
    是本件升降機墜落絕非操作升降機地下室出口之按鈕，併此
    敘明。
３、依證人丁○○證稱：92年1月24日晚上10時左右，其與太太
    返回住處，要到地下室停車，跟平常一樣從路面用遙控器把
    路面的門打開，把車子開入升降機要到地下室，但升降機下
    降一點點即卡住，即用遙控器操作，但是升降機仍不動，升
    降機裡面雖有一個手動的按鈕可以上下，但其坐在車內無法
    打開車門按該鈕。因為該升降機不是第1次發生卡住現象，
    之前亦曾有此種情況打電話請被告處理，故立即以手機打電
    話給被告，沒幾分鐘被告即下來。其能確定被告有下樓，因
    其打電話給被告後，被告下樓後係跟被告對話說又被卡住了
    ，不是用手機。其聽到被告跟以往一樣按電箱的聲音，起先
    升降梯沒有動作，其與被告對話表示還是卡住不動，地面跟
    地下室相距約3公尺左右，就這樣跟被告對話，並聽到被告
    繼續按電箱裡面的開關，電箱裡面有很多開關，不知道被告
    按哪個開關，此時升降機突然往上升接著就掉下來，墜落後
    門打開，就看到被告在地下室門口。因遙控器小小的，按鈕
    沒有聲音，繼電器的聲音在一定的距離之外都可以聽到，它
    的聲音比較大聲，其看過被告、以前的管理員操作過，早時
    繼電器是上鎖的，一般的住戶是不能操作，只有被告跟管理
    員才可以操作，亦看過被告操作繼電器排除別人的問題，在
    處理升降機卡住的期間，只有跟被告對話，沒有跟其他人對
    話，升降機墜落門打開後，即見被告在地下室門口等語（原
    審卷 (二)第35頁至第39頁），即被告亦不否認本案之前證
    人丁○○之車輛受困於升降機時，係其前往操作地下室相關
    設備而助告訴人順利駛出車輛（原審卷 (二)第39頁），而
    被告亦不爭執本件事故發生時，地下室並無其他人（本院94
    年10 月24日準備程序筆錄），益徵證人丁○○上述證詞，
    並非憑空捏造，足堪採信。是依證人丁○○所述，其卡在汽
    車升降機內時，係聯絡被告處理，其後亦係被告前往地下室
    與其對話，並無第3人，續聽見被告按鈕之聲音，並於被告
    按鈕之初無反應時，與被告對話反應升降梯仍無動靜，之後
    再聽聞被告繼續按鈕之聲音，然後升降機即上升後立即墜落
    ，墜落後亦見被告1人在地下室。是案發之時，應係被告在
    地下室操作繼電器，為告訴人排除升降機故障卡住之障礙無
    訛，被告辯稱其下到地下室時，即聽見升降機墜落之聲音，
    並未與告訴人丁○○對話云云，並不實在。
４、升降設備檢查員協會鑑定補充說明稱：原鑑定報告中事故原
    因第二項次因，係依事故受害人丁○○先生，有關車梯於上
    升後才往下掉之陳述，再檢視現場機械配置狀況與整修後之
    現況【增設柱塞行程限制開關 (如照片B5、B6─見民重訴卷
    ( 二)第91頁)、新上限開關 (如照片B8─見民重訴卷 (二)
    第92頁)及疑似卡痕 (如照片B7─見民重訴卷 (二)第91頁）
    】等狀況所作之結論。因原設備無柱塞限制開關時，若遇到
    上限開關因車梯傾斜（鏈結先斷裂一邊時車梯會傾斜卡住）
    而撞壞或踫不到時，只要遙控方按上升叫車恢復有效而做遙
    控上升時，車梯即可能過度上升而頂到上部固定構架。此遙
    控上升叫車只要有遙控器者，均可執行，並不限定只有施救
    者才可執行等語（民重訴卷 (二)第87頁、第88頁），被告
    據此抗辯本案升降機上升致撞及架構上方，除了有人操作繼
    電器之外，如升降機傾斜因此撞壞或無法踫觸上限開關，亦
    有可能告訴人丁○○用遙控器使升降機上升致撞及架構上方
    之橫樑云云。（1）惟該份鑑定補充說明，係依被告抗辯事
    故當日未操作任何按鈕所作之補充說明，業經該補充說明合
    先敘明（民重訴卷 (二)第87頁），並非依據確實之事實所
    作之鑑定，而證人丁○○係因「無法以遙控器操作停滯之升
    降機」，受困升降機內，始聯絡被告前來處理，業如前述，
    是鑑定補充說明所假設之鏈結先斷裂一邊，車梯傾斜卡住，
    因車梯傾斜撞壞或踫觸不到上限開關，以遙控器亦可使車梯
    過度上升之情形，即非本案告訴人所遭遇之困境。況被告確
    有操作繼電器，使停滯之升降機強制通電，業如前述認定說
    明，而證人丁○○既知悉被告到場處理，等待被告處理之結
    果，自不可能再以己試過無效之遙控器另行操作，是被告依
    鑑定補充說明所為前開辯解，並不合理，自無可取。(2)依
    上開鑑定補充說明之假設，如升降機鏈條先斷一邊，致車梯
    傾斜，固可能撞壞或踫不到上限開關，使用遙控器可使升降
    機過度上升，然而依證人乙○○證稱：升降機下降中，如發
    生一邊螺栓斷裂不會使升降機停止等語（本院94年12月6日
    審判筆錄），是本件升降機應非因一邊鏈結螺栓斷裂而卡住
    ，則被告抗辯可能升降機一邊螺栓先斷裂，再以遙控器操作
    升降機之情況是不存在的；再者，本案告訴人因遙控器無法
    操作使升降機下降，始有求救之作為，殊難認定告訴人係再
    利用遙控器使升降機上升而造成本件墜落結果；況證人乙○○證稱：升降機因電路卡住，如再操作使其往上升，在繼續
    上升中，有可能因承載量使連結螺栓先斷一邊，再繼續往上
    升撞及上方橫樑後，使另一邊之連結螺栓斷裂等語（本院94
    年12月6日審判筆錄），由於本件升降機連結螺栓材料強度
    不足，俱如前述，在升降機卡住後，以繼電器強制通電將升
    降機強往上拉，誠可能發生在強力通電，升降機上升過程中
    ，2個連結螺栓相繼斷裂，使升降機傾斜無法踫觸上限開關
    ，致過度上升撞及上方架構橫樑，亦與本件升降設備檢查員
    協會鑑定結果相容，是被告上開假設性之辯解不成立，殊無
    可採。
６、另被告否認於鑑定人乙○○到場時曾陳述：其當時就照以前
    救援之方法在地下一樓控制盤按上按下等語，證人乙○○嗣
    亦附和其詞稱被告係陳稱以前發生故障時，其就是按地下室
    的按鈕或是遙控器，不是指本件案發當天其有去按任何按鈕
    云云（參民重訴卷 (二)第83頁及原審94年7月11 日審判筆
    錄第31頁、第32頁），惟證人乙○○最初於士林地院民事庭
    言詞辯論作證時係稱：其到現場鑑定，被告表示就照以前救
    援方法在地下一樓控制盤按上按下等語（民重訴卷 (二)第
    46頁），證人乙○○嗣才附和被告而為上開按地下室之按鈕
    或遙控器，證人乙○○此部分之證言，前後歧異，尚難遽採
    ，附此敘明。
７、告訴人丙○○、丁○○上開受傷情形，有診斷證明書2件及
    行政院國軍退除役官兵輔導委員會臺北榮民總醫院93年6月
    18日0930006217號函文1件在卷可按（其中告訴人丙○○所
    受傷勢目前並無致殘跡象）（92年度偵字第8909號卷─以下
    簡稱偵字卷，第48頁、第50頁、偵續卷 (二)第25頁），此
    外併有車位使用權協議書、汽車升降機維修紀錄、肇事現場
    照片多幀附卷可參（偵字卷第18頁至第25頁、第28頁至第30
    頁、偵續卷第15頁至第19頁）。
８、本件事故發生，關於汽車升降機鏈條固定用之連結螺栓設計
    不當，非為一體成型，在長期負重下，因強度不足逐漸變形
    ，終至瀕臨斷裂之臨界點，固為主因，惟救援人員施行救援
    時，因專業技術能力及經驗之不足，以強制方式令汽車升降
    機過度上升至油壓柱塞頂到車廂導軌上方之構架，使原已變
    形之螺栓上部套接部分強制撕裂（剪斷），造成升降機墜落
    之次因。被告並非升降機之專業維修人員，對於該座升降機
    故障卡位之原因，並無法確切掌握，亦無升降機故障時應如
    何處置避免升降機墜落之專業知識，本應通知維修人員到場
    了解，採取必要之安全修護措施，依當時情形亦無不能注意
    之情事，乃竟疏未注意，即冒然按壓繼電器方式使升降機強
    制通電，致升降梯過度上昇，使原已強度不足之連結螺栓因
    受力增加而崩潰撕裂，造成升機墜，告訴人等因此受有上開
    之傷害，告訴人所受傷害洵與被告之過失行為間，有相當因
    果關係，本件事證已臻明確，被告犯行足堪認定，應依法論
    科。
二、核被告所為，係犯刑法第284條第1項之過失傷害罪。被告一
    過失行為，造成被害人丙○○、丁○○2人受傷，係以一行
    為觸犯2過失傷害罪名，為想像競合犯，應從一重之過失傷
    害罪處斷。
三、原審認被告事證明確據以論罪科刑，固非無見，然被告所為
    ，係想像競合犯，原審漏未論及，尚有未洽，原判決既有前
    揭不當，自應由本院將原判決撤銷改判。爰審酌被告並無前
    科，素行良好，出於善意急於協助告訴人脫困，因過失殊未
    延請專業人員處理，對告訴人之身體造成之傷害，犯後未能
    坦承犯行，尚未賠償告訴人損害等一切情狀，量處如主文所
    示之刑，並諭知易科罰金之折算標準。
據上論斷，應依刑事訴訟法第369條第1項前段、第364條、第299
條第1項前段、刑法第284條第1項、第55條、第41條第1項、罰金
罰鍰提高標準條例第1條前段、第2條，判決如主文。
本案經檢察官柯麗鈴到庭執行職務。
中　　華　　民　　國　　94　　年　　12　　月　　20　　日
　　　　　　　　　刑事第十六庭  審判長法　官  曾德水
　　　　　　　　　　　　　　　　　　  法　官  范清銘
　　　　　　　　　　　　　　　　　　  法　官  杜惠錦
以上正本證明與原本無異。
不得上訴。
                                      書記官  楊秋鈴
中　　華　　民　　國　　94　　年　　12　　月　　20　　日
附錄：本案論罪科刑法條全文
刑法第284條第1項
 (過失傷害罪)
因過失傷害人者，處六月以下有期徒刑、拘役或五百元以下罰金
，致重傷者，處一年以下有期徒刑、拘役或五百元以下罰金。
